【裁判字號】    98,裁,2276
【裁判日期】    980924
【裁判案由】    巷道爭議
【裁判全文】
最  高  行  政  法  院  裁  定
                                      98年度裁字第2276號
上  訴  人  大溪建設股份有限公司
代  表  人  甲○○
訴訟代理人  陳永昌  律師
被 上訴 人  桃園縣政府
代  表  人  乙○○
上列當事人間巷道爭議事件，上訴人對於中華民國98年5月14日
臺北高等行政法院97年度訴字第3128號判決，提起上訴，本院裁
定如下：
    主  文
上訴駁回。
上訴審訴訟費用由上訴人負擔。
    理  由
一、按對於高等行政法院判決之上訴，非以其違背法令為理由，
    不得為之，行政訴訟法第242條定有明文。依同法第243條第
    1項規定，判決不適用法規或適用不當者，為違背法令；依
    同法第243條第2項規定，判決有該條項所列各款情形之一者
    ，為當然違背法令。又提起上訴，應以上訴狀表明上訴理由
    並應添具關於上訴理由之必要證據，復為同法第244條第1項
    第4款及第2項所明定。是當事人提起上訴，如以原審判決有
    不適用法規或適用不當為理由時，其上訴狀應有具體之指摘
    ，並揭示該法規之條項或其內容；如以原審判決有行政訴訟
    法第243條第2項所列各款情形為理由時，其上訴狀應揭示合
    於該條款之事實。上訴狀或理由書如未依上述方法表明，或
    其所表明者顯與上開法條規定之違背法令情形不相合時，即
    難認為已合法表明上訴理由，其上訴自非合法。又原審判決
    如已明確說明其適用法律之見解，並就當事人主張之法律見
    解，說明其不採之理由，且原判決所採見解與司法院解釋、
    本院判例及通說見解均無牴觸者，當事人如仍堅持其於原審
    主張之歧異見解作為上訴理由，即與所謂原判決「違背法令
    」之情形顯不相當，要難謂為適法之上訴理由。
二、緣被上訴人於民國（下同）97年6月4日及17日接獲桃園縣大
    溪鎮（下稱大溪鎮）鎮民代表張世明、大溪鎮福安里里長許
    漢宗及民眾等陳情，略以上訴人將桃園縣大溪鎮○○○○道
    （下稱系爭道路）設置管制站封閉通行，致使大溪鎮義和里
    、福安里等里民無法通行，要求撤除該門禁恢復通行。案經
    被上訴人於97年7月4日邀集雙方至現場會勘，經大溪鎮福安
    里里長許漢宗、義和里里長李瑞山及前鎮長林禧達表示，該
    路段每年農曆6月24日大溪普濟堂關聖帝君迎神繞境必經之
    路，且平時民家亦需使用通行，且該道路日據時代即已存在
    ；上訴人表示其於83年購買此基地時，該基地已取得81年雜
    使照在案，當時該基地已為管制性之封閉基地至今，故無存
    有保甲路，而經會勘決議略以：「(一)根據義和里、福安里里
    長、地方耆老及大溪建設各自陳述，地方百姓陳述：陳情之
    道路確為地方通行之百年古道（保甲路）；大溪建設公司陳
    述：本案於83年承購土地時，即為管制性封閉基地，故非存
    有保甲路，兩方為是否存有保甲路各執己見。(二)依林務局農
    林航空測量所（紀錄誤繕為測量隊）67年8月5日及74年8月1
    7日航照圖顯示，現況確有（保甲路）型態存在，本案該保
    甲路仍應維持里民通行使用。」等語，被上訴人乃以97年7
    月14日府工土字第0970227056號函（訴願決定誤載為第0000
    000000號）檢送上開會勘紀錄予上訴人，請上訴人將大溪山
    莊內保甲路開放供民眾通行使用。上訴人不服，循序提起行
    政訴訟，經原審法院判決駁回後，提起本件上訴。
三、上訴意旨雖主張：上訴人所有系爭道路是否具備「具公用地
    役關係既成道路」等三項要件，原審應依職權調查相關事實
    及卷附證據，以究明系爭道路是否合乎司法院釋字第400號
    所闡釋「具有公用地役關係之既成道路」之成立要件，以判
    斷被上訴人所為之處分是否適法，何況上訴人於原審亦聲請
    法院前往履勘系爭道路現場，詎原審對於相關事實及證據之
    調查置而不論，僅召開準備及辯論程序各一次，對於攸關裁
    判結果具有必要性及關聯性之事實及證據，未本於職權調查
    ，違背行政訴訟法第125條第1項及第133條規定；原判決不
    論上訴人之起訴書及97年6月20日自被上訴人工務局土木課
    之回覆函，均已指出大溪鎮民代表張世明、大溪鎮福安里長
    許漢宗、大溪鎮普濟堂管理委員會、民眾黃益智、邱南終等
    人之陳情書內容均與事實不符，原審未為任何之調查之言詞
    辯論，不問上開陳情書欠缺實質之證據力，即逕採陳情書之
    內容，推論系爭道路為不特定之公眾所通行，顯然違背民事
    訴訟法第346條規定及最高法院41年臺上字第971號、48年臺
    上字第837號判例意旨；原判決依據76、90、93及96年林務
    局航空測量所拍攝之航照圖、大溪鎮普濟堂關聖君繞行經系
    爭道路之相片6張及會勘紀錄，認定系爭道路符合既成道路
    (一)須為不特定之公眾通行；(二)於公眾通行之初，土地所有權
    人無阻止之情事；(三)公眾通行事實經歷年代久遠且未曾中斷
    等三要件，然依司法院釋字第400號解釋，既成道路成立公
    用地役關係之要件，首須為不特定之公眾通行「所必要」，
    而非僅為通行之便利或省時，原判決將之限縮為「須為不特
    定之公眾通行」，而將「必要」二字略而不提，與司法院釋
    字第400號解釋之原義不符，其法律見解已難謂適法；以航
    照圖作為推斷系爭道路是否為公眾通行為「必要」亦違反證
    據法則及論理法則；而大溪鎮普濟堂關聖君繞行經系爭道路
    之相片，在實質證據力上，亦不能證明系爭路段係屬既成道
    路；上訴人自83年起即在系爭道路出入口設置大門管制車輛
    通行，系爭道路如為公眾通行為必要，且歷時久遠不間斷，
    附近居民必然群而抗爭或四處陳情，何以歷時十餘年來均保
    持緘默而無任何抗爭；原判決對於上訴人所提有利證據，如
    原基地所有權人於上訴人83年前已取得系爭基地前工務局雜
    項使用執照（81年桃縣工建使字第261號），其後於90年5月
    間配合政府政令「加強山坡地管制辦法」實施，即檢送環境
    影響評估、水土保持計畫、重新設計適合道路，送坡審核定
    後據以施工，並於96年10月取得雜項使用執照（96桃縣工建
    使字第0960328612號），如系爭道路係屬具有公用地役關係
    之既有道路屬實，被上訴人身為道路主管機關，理應責令上
    訴人提供公眾通行，被上訴人何以又核發雜項執照准許上訴
    人在系爭路段從事土地改良及道路整地，似此有利上訴人之
    證據，原審未說明何以不採之理由，亦有行政訴訟法第243
    條第2項第6項判決理由不備之違法等語。惟原判決已就系爭
    道路符合「具公用地役關係既成道路」之成立要件：其一須
    為不特定之公眾通行所必要；其二於公眾通行之初，土地所
    有權人無阻止之情事；其三為公眾通行事實經歷年代久遠且
    未曾中斷等事項，詳述其得心證之理由，並就上訴人之主張
    ，何以不足採取，分別予以指駁甚明。觀諸前開上訴理由，
    仍執與起訴意旨略同且經原審不採之陳詞及歧異見解，就原
    審取捨證據、認定事實及適用法律之職權行使，指摘為不當
    ，並就原審已論斷者，泛言未論斷，或就原審所為論斷，泛
    言其違背經驗及論理法則，核與所謂原判決「違背法令」之
    情形顯不相當，均難認對原判決之如何違背法令已有具體之
    指摘。依首開規定及說明，應認其上訴為不合法。
四、依行政訴訟法第249條第1項前段、第104條、民事訴訟法第9
    5條、第78條，裁定如主文。
中    華    民    國    98    年    9     月    24    日
                    最高行政法院第七庭
                        審判長法官  藍  獻  林
                              法官  廖  宏  明
                              法官  張  瓊  文
                              法官  姜  素  娥
                              法官  林  文  舟
以  上  正  本  證  明  與  原  本  無  異
中    華    民    國    98    年    9     月    25    日
                              書記官  邱  彰  德


司法院資訊處製作；財團法人民間司法改革基金會備份。
